【裁判字號】    95,交聲,1963
【裁判日期】    951229
【裁判案由】    交管條例聲異
【裁判全文】
臺灣板橋地方法院刑事裁定            95年度交聲字第1963號
原處分機關  交通部公路總局臺北區監理所蘆洲監理站
異  議  人
即受處分人  甲○○
上列異議人即受處分人因違反道路交通管理處罰條例案件，對於
交通部公路總局臺北區監理所蘆洲監理站中華民國95年12月12日
所為之處分（原處分案號：北監蘆字第裁46-CG0000000號），聲
明異議，本院裁定如下：
    主  文
原處分撤銷。
    理  由
一、原處分意旨略以：異議人（即受處分人，下同）甲○○騎乘
    車號AB7-879 號普通重型機車，於民國94年11月15日12時20
    分許，行經臺北縣蘆洲市○○路與永樂街口時，因有「駕車
    行經有燈光號誌管制之交岔路口闖紅燈」之違規事實，經臺
    北縣政府警察局交通隊查獲，依違反道路交通管理處罰條例
    第53條第1 項之規定，以北縣警交字第CG0000000 號舉發違
    反道路交通管理事件通知單，暨檢附採證照片逕行舉發，嗣
    經原處分機關於95年12月12日，以北監蘆字第裁46-CG00000
    00號裁決書，裁處一罰鍰新臺幣（下同）4,500 元，罰鍰限
    於96年1 月11日前繳納。二上開罰鍰逾期不繳納者：(一)自96
    年1 月12日起罰鍰為4,500 元整。(二)逾期仍不繳納者，依法
    移送強制執行等語。
二、聲明異議意旨略以：異議人因居住與戶籍地不同地方，而未
    收到罰單，在不知情之情況下，未繳罰款，以致於罰單加重
    處罰，希望能從輕處理，爰請求撤銷原處分云云。
三、按行為後法律或自治條例有變更者，適用行政機關最初裁處
    時之法律或自治條例。但裁處前之法律或自治條例有利於受
    處罰者，適用最有利於受處罰者之規定，94年2 月5 日制定
    公布、95年2 月5 日施行之行政罰法第5 條定有明文。揆諸
    上開條文之立法理由，明定法律或自治條例變更時之適用，
    係採「從新從輕」之處罰原則，而所謂「從新從輕」原則，
    就行政罰而言，即該行政罰之適法性，原則上以原處分作成
    時之法律狀態為判斷基準，而非以行政法院判決時之法律狀
    態為判斷基準（最高行政法院95年度判字第335 號判決意旨
    參照）。是堪認行政罰之法律變更，係以行政機關（交通案
    件則為監理機關或裁決所）裁處時作為比較基準。再按道路
    交通管理處罰條例前經立法院修正，相關條文於94年12月28
    日經總統修正公布，嗣經行政院以95年6 月23日行政院院臺
    交字第0950087685號令發布修正條文除第29條之2 、第31條
    、第31條之2 、第32條之1 、第42條、第73條、第82條至84
    條，自96年1 月1 日施行，其餘均自95年7 月1 日施行。乃
    本件交通違規行為發生時雖在94年11月15日即前揭條例修正
    施行之前，惟原處分機關交通部公路總局臺北區監理所蘆洲
    監理站裁決時既在上述條例就此部分已經頒佈施行之95年12
    月12日，且裁處前之法律亦未較有利於異議人，故本件自應
    適用裁處時已修正之道路交通管理處罰條例第7 之2 條、第
    53 條 第1 項及第63條第1 項第3 款。另查，違反道路交通
    管理事件統一裁罰基準及處理細則於95年7 月1 日施行後，
    其第11條第1 項第3 款，移列至第4 款、第14條移列至第15
    條，惟文字內容並無不同，是上揭修正後之規定較之修正前
    規定而言，對於異議人並無更為不利之情形，是本件亦應適
    用修正後之違反道路交通管理事件統一裁罰基準及處理細則
    之規定，在此敘明。
四、按汽車駕駛人，行經有燈光號誌管制之交岔路口闖紅燈者，
    處1,800 元以上5,400 元以下罰鍰；又汽車駕駛人有第53條
    情形者，記違規點數3 點。以上均為修正後道路交通管理處
    罰條例第53條第1 項、第63條第1 項第3 款分別定有明文。
    次按行為人有違反道路交通管理處罰條例之情形者，應填製
    舉發違反道路交通管理事件通知單，並於被通知人欄予以勾
    記，倘係逕行舉發者，通知聯應按已查明之資料填註車牌號
    碼、車輛種類、車主姓名或地址，並於通知單上方空白處加
    註逕行舉發文字後，由舉發機關送達被通知人；又填製通知
    單，屬逕行舉發者，其應到案之日期距舉發日為30日；處理
    違反道路交通管理事件，有關文書送達之程序，依行政程序
    法之規定，以上亦經修正後違反道路交通管理事件統一裁罰
    基準及處理細則第11條第1 項第4 款、第15條、第5 條各定
    有明文。而按郵政機關為送達時，送達不能依行政程序法第
    72條於應受送達人之住居所等處為之，亦不能依行政程序法
    第73條規定將文書付與有辨別事理能力之同居人或受僱人或
    接收郵件人員時，得將文書寄存送達地之郵政機關，並作送
    達通知書兩份，一份黏貼於應受送達人住居所、事務所、營
    業所或其就業處所門首，另一份交由鄰居轉交或置於該送達
    處所信箱或其他適當位置，以為送達，行政程序法第74條定
    有明文。另按，違反道路交通管理事件行為人，未依規定自
    動繳納罰鍰，或未依規定到案聽候裁決，處罰機關應於舉發
    違反道路交通管理事件通知單送達二個月內依基準表逕行裁
    決之，違反道路交通管理事件統一裁罰基準及處理細則第44
    條第1 項定有明文；而依據違反道路交通管理事件統一裁罰
    基準表規定，對於汽車駕駛人，行經有燈光號誌管制之交岔
    路口闖紅燈之統一裁罰基準分為：期限內繳納或到案聽候裁
    決者，處罰鍰1,800 元，並記違規點數3 點；逾越應到案期
    限者，除仍應記違規點數3 點以外，裁決機關應依上開基準
    表所列之情形，分別不同之狀況而裁處罰鍰2,700 元至4,50
    0 元，從而，行為人於違規後，得持通知單上所載之到案日
    期至指定之應到案處所聽候裁決，其應行繳納之罰鍰之數額
    即有多寡之區別，故該違規通知單之送達或交付予違規人即
    屬重要。為保障違規人免於受最重之處罰，故於行為人違規
    後，舉發單位即應將違規通知單及時送達或交付予違規人，
    俾違規人得以持該通知單向指定之處所，於限期內到案聽候
    裁決，而得以法定最低額處罰結案。
五、經查：
  (一)異議人即受處分人甲○○，於94年11月15日12時20分許，騎
    乘車號：AB7-879 號重型機車，行經臺北縣蘆洲市○○路與
    永樂街口時，有「駕車行經有燈光號誌管制之交岔路口闖紅
    燈」之違規事實，有上開舉發通知單影本、交通部公路總局
    臺北區監理所蘆洲監理站95年12月12日北監蘆字第裁46-CG0
    000000號裁決書各1 紙，及採證照片1 幀附卷足佐，且為異
    議人所不爭執。則異議人騎乘前揭重型機車，於上開時、地
    ，確有闖紅燈之違規事實，應可認定。
  (二)茲依卷附之舉發通知單所載，本件舉發單位之舉發日係94年
    12 月27 日，然應到案日期為95年1 月21日，兩者相距未逾
    30日，已與前述違反道路交通管理事件統一裁罰基準及處理
    細則第15條之規定不符。再者，前揭舉發通知單，固經臺北
    縣政府警察局交通隊交由郵政機關向受處分人應受送達處所
    之「臺北縣三重市○○街112 巷22號5 樓」乙址送達，惟因
    郵件投遞人員於94年12月27日未獲會晤本人或受領文書之同
    居人、受雇人或其他應受送達處所之接收郵件人員，乃由郵
    件投遞人員於95年3 月30日，將前述應送達之舉發通知單寄
    存於三重四支局（招領）等情，此有臺北縣政府警察局95年
    11 月13 日北縣警交字第0950 163980 號函所附中華民國郵
    政交寄大宗掛號函件存根影本2 紙、台北縣政府警察局送達
    證書影本1 紙在卷可憑。然而參酌前述舉發通知單內容所示
    ，本件受處分人應到案日期已載明為「95年1 月21日前」，
    而原舉發通知單係遲至95年3 月30日始行寄存於送達地之郵
    政機關，則異議人顯然並無依上開舉發通知單所載遵守應到
    案日期繳納罰鍰或到案聽候裁決之可能性（依違反道路交通
    管理事件統一裁罰基準表與統一裁罰基準及處理細則，到案
    聽候裁決與到案期限內自動繳納之罰鍰基準相同），故無論
    異議人是否果於95年3 月30日以後收受前揭舉發通知單，然
    其既無法遵時依上述舉發通知單內容繳納罰鍰或到案聽候裁
    決，則原處分機關逕以異議人並未於前揭應到案日期至指定
    應到案處所（即原處分機關）處理前述交通違規舉發事件為
    由，而於95年12月12日以北監蘆字第裁46 -CG0000000 號裁
    決書所為之裁決處分，其程序即有未洽。
  (三)綜上所述，本件異議人固有前揭「駕車行經有燈光號誌管制
    之交岔路口闖紅燈」之違規事實，然原舉發通知單既未在依
    其所載應到案日期以前合法送達於異議人，致異議人終而無
    法及時於期限內繳納罰鍰或到案聽候裁決，而原處分復未予
    詳查，遽以前揭舉發通知單已如期送達發生效力為由，認異
    議人因逾越應到案期限60日以上，逕為本件裁罰，顯有違誤
    ，因此異議人所執未合法收受舉發通知單之理由，尚非無據
    ；何況汽車駕駛人違反道路交通管理處罰條例第53條規定者
    ，除裁處罰鍰外，尚應予記違規點數1 點，此經道路交通管
    理處罰條例第63條第1 項第3 款定有明文，乃原處分機關對
    於異議人前揭違規情形，僅裁決罰鍰之處分，漏未依上開規
    定併予記違規點數1 點，其裁決內容亦有未當。乃原處分既
    有前開瑕疵，又未斟酌舉發單位所為違反前述道路交通管理
    事件統一裁罰基準及處理細則第15條之規定之情事，自應由
    本院將上開處分撤銷。
據上論斷，應依道路交通案件處理辦法第20條，裁定如主文。
中    華    民    國     95    年    12    月    29   日
                  交通法庭法  官  蕭胤瑮
上列正本證明與原本無異。
如不服本裁定，應於裁定送達後五日內向本院提出抗告狀。
                          書記官  黃炎煌
中    華    民    國    95    年    12    月    29    日


司法院資訊處製作；財團法人民間司法改革基金會備份。
